【裁判字號】    97,台上,2265
【裁判日期】    970529
【裁判案由】    偽造文書
【裁判全文】
最高法院刑事判決            九十七年度台上字第二二六五號
上  訴  人  甲○○
選任辯護人  林春發律師
上列上訴人因偽造文書案件，不服台灣高等法院台南分院中華民
國九十七年一月三十日第二審更審判決（九十六年度重上更(一)字
第三五一號，起訴案號：台灣台南地方法院檢察署九十一年度營
偵字第一一一三號），提起上訴，本院判決如下：
    主  文
上訴駁回。
    理  由
按刑事訴訟法第三百七十七條規定，上訴於第三審法院，非以判
決違背法令為理由，不得為之。是提起第三審上訴，應以原判決
違背法令為理由，係屬法定要件。如果上訴理由書狀並未依據卷
內訴訟資料，具體指摘原判決不適用何種法則或如何適用不當，
或所指摘原判決違法情事，顯與法律規定得為第三審上訴理由之
違法情形，不相適合時，均應認其上訴為違背法律上之程式，予
以駁回。本件原審經審理結果，認為上訴人甲○○與陳世明、許
慧蘭夫妻（均由第一審通緝中）共同連續(一)、偽造並行使地主戴
銀鐘、黃江林、韓震、林太涼、董陳枝、戴鳳鳴、戴鳳銀、房
奎、王睿諒（原名王義隆）及陳素緣（下稱戴銀鐘等十人）之台
灣土地銀行嘉興分行（下稱土銀嘉興分行）活期儲蓄存款印鑑卡
（下稱存款印鑑卡），(二)、偽造並行使如原判決附表（下稱附表
）一所示支票背面之委託取款背書（編號、部分除外，下同
）、附表三戴銀鐘等十人之取款憑條等私文書；並多次行使其業
務上登載不實文書等犯行明確，因而撤銷第一審科刑之判決，經
比較刑法之新舊規定後，改判依行為時連續犯、牽連犯等規定從
一重仍論處上訴人以共同連續行使偽造私文書罪刑。關於得上訴
第三審之行使偽造私文書部分，原判決已詳敘其調查、取捨證據
之結果及憑以認定犯罪事實之心證理由。並就上訴人否認犯行之
供詞及其所辯各語認非可採，予以論述指駁。從形式上觀察，原
判決此部分尚無足以影響判決結果之違背法令之情形存在。上訴
意旨略稱：(一)、原判決未說明上訴人究係於何時、何地，與陳世
明、許慧蘭間達成如何為戴銀鐘等十人虛偽在土銀嘉興分行開設
活期儲蓄存款新開戶手續之犯意聯絡，即認定上訴人係共同正犯
；又其事實欄二固認定戴銀鐘等十人之存款印鑑卡係由陳世明或
不知情之吳淑宜替地主填寫，理由內並未敘明其認定所憑之證據
及理由；再原判決採信證人即土銀嘉興分行行員蕭同朋、張天智
、廖文鈴之證詞，忽略證人即同上分行行員王幸溱所證述之銀行
櫃檯高度，有無可能使吳淑宜、陳世明帶同地主前往辦理開戶手
續時，致蕭同朋等人因櫃檯高度問題，無法看到客戶，逕以王幸
溱證述其對陳世明、吳淑宜有無帶人來開戶無印象等語，即認其
二人未帶戴銀鐘等十人前來開戶；另證人吳淑宜於法務部調查局
台南市調查站（下稱調查站）第一次詢問時已供稱：伊有帶地主
前往土銀嘉興分行開戶等語；其於第二次詢問時翻異前供，並指
稱前此所述係上訴人要求伊作偽證云云，顯然不實。原判決逕以
吳淑宜在原審證稱其第二次調查站筆錄所述為實在，即認其未曾
帶地主前去開戶。均有判決理由不備之違法。且因當時身分證已
十餘年未換發，其上相片有難以辨認之虞，衡諸常情及經驗法則
，陳世明未必無法找到與身分證上照片容貌相仿之人冒名開戶；
戴銀鐘等十人係由陳世明、吳淑宜分次帶來銀行開戶，原判決認
上訴人所辯：係受陳世明帶冒充地主之人前來開戶所騙等詞，為
不足採，亦有違經驗法則。(二)、學、經歷如何，與其書寫之筆跡
工整與否，並無必然關係。我國身分證及卷附戴銀鐘等十人之開
戶申請書，均無學歷之記載。原判決依證人李惠梅個人之意見證
詞，認定一般銀行行員可依簽名者之年紀、學歷判斷開戶筆跡之
真正性，有審判不依證據之違法等語。惟查：(一)、事實之認定、
證據之取捨，以及證據之證明力如何，屬於事實審法院本於確信
自由判斷之職權，茍於證據法則無所違背，即不得任意指摘，執
為第三審上訴之理由。原判決係綜核證人戴銀鐘等十人之證述，
證人蕭同朋、張天智、廖文鈴於偵查中，暨吳淑宜於偵查及審判
中之證詞，卷附戴銀鐘等十人之存款印鑑卡暨開戶資料、附表一
之支票、附表三之取款憑條，以及土銀嘉興分行民國九十一年七
月十五日嘉興存字第九一○○一五一號函附之資金流向表暨傳票
影本等證據資料，說明戴銀鐘等十人並未親自或授權他人至土銀
嘉興分行開立帳戶，上揭存款印鑑卡暨開戶資料，以及附表一支
票之委託取款背書、附表三之取款憑條，俱係遭陳世明、許慧蘭
或陳世明指示不知情之吳淑宜所偽造；復以附表一之支票於自戴
銀鐘等十人開立之帳戶提兌後，陸續有高達新台幣（下同）二千
九百五十萬八千元、九百零二萬元、九百五十萬元、九百萬元、
六百萬元、八百萬元、六百六十萬元、七百零七萬元、九百八十
萬元、七百五十二萬元等多筆為數龐大之金額，匯入上訴人之帳
戶內，以及戴銀鐘等十人之開戶審核反於通常之程序，係先由身
為土銀嘉興分行會計襄理之上訴人蓋妥其職章，再交由承辦行員
蕭同朋等人在未親見存戶本人之情況下僅憑書面辦理開戶手續。
於理由內論述上訴人對於陳世明夫妻偽造並行使戴銀鐘等十人之
存款印鑑卡及附表一、三之私文書等犯行，互有犯意聯絡及行為
分擔，皆為共同正犯等旨。所為論斷並不悖乎論理與經驗等證據
法則，尤無判決理由不備之違法。又證人吳淑宜於偵審中已明白
結稱：其並未帶同地主前去土銀嘉興分行開戶等語。原判決併參
酌案內其他證據資料，認吳淑宜於調查站第一次詢問時之陳述，
並非真實而不予採取，及證人王幸溱所證無從為上訴人有利之認
定。均屬事實審證據取捨之職權適法行使，自不容任意指為違法
。(二)、證人以其實際上之經驗事實為基礎所為之意見上或推測上
之證言，因具備客觀性與不可替代之性質，與證人單純所為之個
人意見或推測之詞不侔，依刑事訴訟法第一百六十條之規定，應
具證據容許性而有證據能力。證人即萬泰商業銀行職員李惠梅於
調查站及偵查中證稱：陳世明夫妻攜帶林太涼身分證、印章及現
金十萬元、七百萬元支票一張前來銀行，要以林太涼名義開立綜
合存款帳戶，但林太涼本人沒來；伊因與陳世明是國小同學，乃
幫忙陳世明在申請書戶名欄內填寫客戶林太涼名字，由陳世明蓋
上林太涼之私章，並將申請書交還陳世明請林太涼補正簽名再攜
回；嗣因發覺林太涼年紀大（二十九年出生），但申請書上所簽
筆跡工整，又因未見到其本人，伊依林太涼之年齡、學歷判斷應
非其本人親簽，故而要求陳世明結清帳戶等語。乃陳述其業務經
驗上之事實，尚非單純之個人意見或推測之詞，應有證據能力。
原判決此部分之採證，要無違法可指。其他上訴意旨經核係置原
判決所為明白論斷於不顧，或仍持已為原判決指駁之陳詞再事爭
辯，或對於事實審法院取捨證據與自由判斷證據證明力之職權行
使，徒以自己之說詞，任意指摘；或就無關判決結果之枝節事項
，漫為爭執。均難認已符合首揭法定之第三審上訴要件。上訴人
關於行使偽造私文書部分之上訴為違背法律上之程式，應予駁回
。又此部分之上訴，既屬不合法而應從程序上駁回，則與之有裁
判上一罪關係而不得上訴第三審之行使業務登載不實文書部分，
自無從併為實體上判決，應併從程序上予以駁回。
據上論結，應依刑事訴訟法第三百九十五條前段，判決如主文。
中    華    民    國  九十七  年    五    月  二十九  日
                      最高法院刑事第十庭
                          審判長法官  邵  燕  玲
                                法官  李  伯  道
                                法官  孫  增  同
                                法官  吳      燦
                                法官  李  英  勇
      本件正本證明與原本無異
                                      書  記  官
中    華    民    國  九十七  年    六    月    三    日
                                                    Ｒ


司法院資訊處製作；財團法人民間司法改革基金會備份。
